【裁判字號】    89,台上,6185
【裁判日期】    891019
【裁判案由】    業務過失致人於死
【裁判全文】
最高法院刑事判決                              八十九年度台上字第六一八五號
    上  訴  人  甲○○
右上訴人因業務過失致人於死案件，不服台灣高等法院中華民國八十七年六月二十三
日第二審更審判決（八十六年度交上更(一)字第五十七號，起訴案號：台灣士林地方法
院檢察署八十四年度偵字第一○二七三號），提起上訴，本院判決如左：
    主  文
原判決撤銷，發回台灣高等法院。
    理  由
本件原判決認定上訴人甲○○係志信運輸倉儲股份有限公司之拖車司機，為從事駕駛
業務之人，於民國八十四年十一月七日上午九時五十分許，駕駛該公司所有新出廠尚
未掛牌之曳引車，由台北往基隆方向沿台北縣汐止鎮○○路○段行駛，於右轉進新台
五線時，應注意右側直行，由被害人郭子維駕駛後載其友人林增勇，車牌號碼ＡＤＱ
－二八二號機車，並能注意讓該直行機車先行，竟疏未注意，貿然右轉，而與右後直
行之機車發生擦撞，其曳引車右前輪擦撞機車前輪，致使機車倒地，被害人因而受有
腹、背壓挫傷併大量內出血，經送醫急救，因失血性休克死亡等情。因而撤銷第一審
判決，改判仍論處上訴人從事業務之人，因業務上之過失致人於死罪刑，固非無見。
惟查：(一)、有罪判決書所記載之犯罪事實，為論罪科刑適用法律之基礎，凡與適用法
令有關之重要事項，必須詳加認定，明確記載，然後於理由內敘明認定犯罪事實所憑
之證據及認定之理由，始足為適用法令之依據。若事實未有此記載，而理由加以說明
，為理由失其依據。如事實有此記載，理由未予說明，則為理由不備，按諸刑事訴訟
法第三百七十九條第十四款之規定，其判決當然為違背法令。原判決事實欄記載上訴
人之過失情節為：「……，於右轉進新台五線時，應注意右側直行，由郭子維駕駛後
載其友人林增勇，車牌號碼ＡＤＱ－二八二號機車，並能注意讓該直行機車先行，竟
疏未注意，貿然右轉，而與右後直行之機車發生擦撞，……」（原判決正本第二頁第
一至三行）。然於理由則說明：「……，足見被告駕駛之曳引車照後鏡及左、右側後
視鏡未能確實有效，且行車時未能注意車前狀況，以致事故前竟未發現被害人之機車
，亦未保持行車間隔，且依當時天候、路況並非不能注意，其竟疏於注意貿然轉彎而
肇致事故，故被告於本件確有過失至明，……」（原判決正本第三頁第六至九行）。
原判決事實欄之記載及理由欄之說明不盡相符，致上訴人所駕駛之曳引車是否有照後
鏡及左、右側後視鏡未能確實有效之情形？上訴人行車時是否有未注意車前狀況，以
致事故前未發現被害人之機車？上訴人是否有未保持行車間隔之情形？均欠明瞭，尚
難資為判斷其適用法律當否之依據，已欠允治。且(1)、原判決事實欄認定上訴人駕駛
曳引車與「右後直行」之被害人機車碰撞而肇禍，是否認定上訴人駕駛曳引車行駛於
被害人機車左前方？苟被害人係騎乘機車行駛在上訴人所駕駛曳引車之右後方，則上
訴人何以有原判決理由欄說明之行車時未能注意車前狀況之過失，原判決對事實欄之
上開認定與理由欄之上開說明，其間是否有矛盾不合之處，未予論列，其理由欠備，
尚有未合。(2)、原判決既說明上訴人於本件車禍之發生有行車時未能注意車前狀況、
未保持行車間隔、貿然轉彎等過失，已如前述。乃又說明第一審判決認定上訴人「未
注意車前狀況及未保持行車間隔貿然左轉為肇事原因，與事實不符，即有未合」等語
（原判決第四頁第九、十行），並以上開敘述據為撤銷第一審判決之理由。其理由欄
前後之說明不盡相符，亦有可議。(二)、審理事實之法院對於被告有利及不利之證據，
應一律注意，詳為調查，綜合全案證據資料，本於經驗法則以定其取捨，並將取捨證
據及得心證之理由於判決內詳為說明。如有應調查之證據未予調查，率行判決，其判
決當然為違背法令。(1)、上訴人於原審具狀辯稱：警方所製作之道路交通事故調查報
告(二)之現場圖，將肇事現場附近之三角形分隔島尖端部分，劃成與台北縣汐止鎮○○
路○段快慢車道邊線成一直線，顯與現場實際情形不同而屬有誤。實際上肇事現場附
近之三角形分隔島是由該大同路一段靠近中心線部分，將該路分隔成往大同路一段方
向直行之道路，與往新台五線方向右彎之道路。肇事現場僅屬往新台五線方向右彎之
道路，並非道路交通安全規則第一百零二條所規定之「交岔路口」，伊僅沿該路右彎
行駛並非在交岔路口轉彎，自無該條第六款所規定：「轉彎車應讓直行車先行」之過
失情形等語（原審卷第十五頁背面、第十六頁）。而警方所製作之道路交通事故調查
報告(二)之現場圖所載（警卷第十九頁），與肇事現場照片所顯現之現場實際情形（警
卷第十三、十四頁、相驗卷第十九、二十頁、本院八十六年度台上字第五四七七號卷
第十頁），二者是否確有不盡相符之處？苟警方所製作之道路交通事故調查報告(二)之
現場圖所載有誤，則上訴人辯稱：伊無上開過失情形，是否堪以採信？此與認定上訴
人於本件車禍是否有過失？如有過失，係屬何種及如何程度之過失？均至有關係。原
審對上訴人上開有利之辯解，未詳予調查釐清，復未說明不予採信之理由，其查證未
盡且理由欠備，遽行判決，尚嫌率斷，其審理猶有未盡。(2)、原判決認上訴人有本件
業務過失致人於死犯行，係依憑證人即警員蔡錫全於原審更審前結證：「當天下午有
去看肇事曳引車，發現車子前輪胎有擦痕，但不能認定是否機車的痕跡，當天晚上就
把車子拖回派出所，刑事三組就採證，在輪弧發現有一點點機車保險桿塑膠片」等語
（原判決正本第二頁第九至十一行），為其主要論據之一。然上訴人辯稱：伊所駕駛
之曳引車未與被害人機車擦撞，伊對蔡錫全證稱各情不清楚等語。而蔡錫全所稱之「
刑事三組採證」，係為如何程序之採證？採得之證據係依何種程序存證？蔡錫全是否
有參與採證？苟蔡錫全未參與採證，其係如何得知上情？又依卷附上訴人所駕駛曳引
車之相關照片（警卷第十六、十七頁、相驗卷第二十二至二十四頁），其上是否能分
辨出蔡錫全所稱之「塑膠片」。上情與蔡錫全所為證言之證據力如何攸關，尚待調查
釐清，原審對上情未予根究明白，遽為判決，尚嫌率斷，難昭折服。上訴意旨指摘原
判決不當，尚非全無理由，應認仍有撤銷發回更審之原因。
據上論結，應依刑事訴訟法第三百九十七條、第四百零一條，判決如主文。
中      華      民      國    八十九    年      十      月     十九     日
                              最高法院刑事第五庭
                                  審判長法官  董  明  霈
                                        法官  丁  錦  清
                                        法官  林  茂  雄
                                        法官  王  居  財
                                        法官  張  祺  祥
      右正本證明與原本無異
                                              書  記  官
中      華      民      國    八十九    年      十      月    二十四    日


司法院資訊處製作；財團法人民間司法改革基金會備份。
